臺灣臺北地方法院民事判決　　　　　　　99年度簡上字第65號
上　訴　人　潘清泉
被上 訴 人　劉鍾斌
上列當事人間確認本票債權不存在事件，上訴人對於民國98年12
月17日本院臺北簡易庭98年度北簡字第34199號第一審判決提起
上訴，本院於民國100年7月13日言詞辯論終結，判決如下：
    主  文
原判決廢棄。
被上訴人在第一審之訴駁回。
第一、二審訴訟費用由被上訴人負擔。
    事實及理由
一、被上訴人起訴主張：上訴人持有如附表所示之本票3紙（下
    合稱系爭本票），並經本院以98年度司票字第20562號裁定
    （下稱系爭本票裁定）准許對被上訴人為強制執行。惟系爭
    本票並非真正，縱為真正，被上訴人對於民國98年7月24日
    為何簽發系爭本票完全沒有印象，當天被上訴人打電話詢問
    訴外人楊林展有關訴外人黃正隆之下落，楊林展就約被上訴
    人出來，並帶上訴人及1位不認識的人到場，4人一同坐計程
    車去喝酒，當天喝得很晚，被上訴人喝醉了，印象中半夜1
    、2點才回到家，中間發生的事情已不復記憶，被上訴人應
    是在無意識之情況下簽發系爭本票，亦無上訴人所稱之借款
    情事，爰依非訟事件法第195條第1項規定，求為確認上訴人
    持有之系爭本票債權不存在之判決。
二、上訴人則以：上訴人是於98年7月24日17時左右，在臺北市
    ○○○路與復興南路交叉路口證人曾萬發駕駛之車牌號碼：
    549-B5計程車上，將現金新臺幣（下同）60萬元交予被上訴
    人，並經被上訴人親自簽發系爭本票作為借款憑據，詎系爭
    本票到期後，被上訴人拒不付款、避不見面，上訴人無奈只
    好向本院聲請系爭本票裁定，被上訴人稱係在無意識之情況
    下簽發系爭本票，應就該有利於己之事實負舉證責任等語，
    資為抗辯。
三、本件原審依被上訴人所請為全部勝訴之判決，上訴人不服，
    提起上訴，並上訴聲明：如主文第1、2項所示。被上訴人則
    答辯聲明：上訴駁回。
四、兩造不爭執之事實：
  (一)上訴人持有系爭本票。
  (二)上訴人前執系爭本票向本院聲請准許本票強制執行，經本院
    以98年度司票字第20562號裁定准許在案，此有系爭本票裁
    定在卷可參（見原審卷第2、3頁）。
五、本件應探究者為：(1)系爭本票是否為被上訴人所簽發？(2)被
    上訴人是否在酒醉、無意識之情況下簽發系爭本票？茲析述
    如下：
  (一)經本院將系爭本票（編為甲1、甲2、甲3類筆跡）、被上訴
    人當庭書寫筆跡、在原審及本院所寫書狀、工作時書寫之臺
    灣大學收文簿（編為乙類筆跡）送法務部調查局鑑定結果為
    ：甲1、甲2、甲3類筆跡與乙類筆跡筆畫特徵部分相似，不
    排除甲、乙類筆跡有出於同一人手筆之可能性，此有法務部
    調查局問題文書鑑識實驗室100年3月15日調科貳字第100000
    95580號鑑定書附卷可稽（見本院卷第93至95頁）。又本院
    再將系爭本票（其上指紋編為甲1、甲2、甲3類指紋）、被
    上訴人在本院所捺之指紋卡（其上10指指紋編為乙類指紋）
    送法務部調查局鑑定結果為：甲1、甲2、甲3類指紋均與乙
    類右拇指指紋相同，亦有法務部調查局100年6月10日調科貳
    字第10000354000號鑑定書在卷可憑（見本院卷第105至107
    頁）。是系爭本票上之筆跡既與被上訴人筆跡筆畫特徵部分
    相似，不排除有出於同一人手筆之可能性，且系爭本票上之
    指紋均與被上訴人右拇指指紋相同，則系爭本票為被上訴人
    所簽發乙節，自堪認定。
  (二)按雖非無行為能力人，而其意思表示，係在無意識或精神錯
    亂中所為者，無效，民法第75條後段定有明文。又按當事人
    主張有利於己之事實者，就其事實有舉證之責任，民事訴訟
    法第277條前段著有規定。被上訴人雖辯稱：被上訴人於98
    年7月24日打電話詢問楊林展有關黃正隆之下落，楊林展就
    約被上訴人出來，並與上訴人、1位不認識的人4人一同坐計
    程車去喝酒，被上訴人喝醉了，半夜1、2點才回到家，被上
    訴人是在無意識之情況下簽發系爭本票云云，然為上訴人所
    否認，則被上訴人自應就前開有利於己之事實負舉證責任。
    經查，被上訴人固聲請通知楊林展、黃正隆到庭作證，卻遲
    未能提出楊林展地址，最後僅稱：「我找不到楊林展，現在
    不知道去向」（見本院卷第112頁背面），另本院依被上訴
    人陳報地址前後3次通知黃正隆，惟黃正隆均未到庭（見本
    院卷第55、65、72頁），本院復曾命被上訴人自行攜同證人
    到庭，但被上訴人亦未攜同任何證人到庭（見本院卷第70、
    72頁），是被上訴人既未能提出證據證明前開抗辯事由為真
    實，依舉證責任分配之法則，自無從認定被上訴人係在酒醉
    、無意識之情況下簽發系爭本票。
六、綜上，系爭本票確為被上訴人所簽發，且被上訴人無法舉證
    證明其係在酒醉、無意識之情況下簽發系爭本票，則依票據
    法第5條第1項規定，被上訴人自應依系爭本票所載文義負本
    票發票人之票據責任。從而，被上訴人訴請確認上訴人持有
    之系爭本票債權不存在，為無理由，應予駁回。原審為被上
    訴人勝訴之判決，即有未合。上訴論旨指摘原判決不當，求
    予廢棄改判，洵屬有據，自應由本院將原判決廢棄，改判如
    主文第2項所示。
七、本件事證已臻明確，兩造其餘攻防方法及未經援用證據，業
    經審酌，核與本件判決結果無影響，爰不逐一論述，併此敘
    明。
八、據上論結，本件上訴為有理由。依民事訴訟法第436條之1第
    3 項、第450條、第78條、判決如主文。
中    華    民    國   100    年    8     月    5     日
                  民事第六庭審判長法  官  傅中樂
                                  法  官  邱蓮華
                                  法  官  張文毓
以上正本係照原本作成。
本判決不得上訴。
中    華    民    國   100    年    8     月    5     日
                                  書記官  賴敏慧
附表：
┌──┬───┬──────┬──────┬──────┬──────┐
│編號│發票人│發  票  日  │到  期  日  │票 面 金 額 │票 據 號 碼 │
├──┼───┼──────┼──────┼──────┼──────┤
│01  │劉鍾斌│98年7月24日 │98年8月15日 │20萬元      │TH0000000   │
├──┼───┼──────┼──────┼──────┼──────┤
│02  │劉鍾斌│98年7月24日 │98年9月15日 │20萬元      │TH0000000   │
├──┼───┼──────┼──────┼──────┼──────┤
│03  │劉鍾斌│98年7月24日 │98年9月20日 │20萬元      │TH0000000   │
└──┴───┴──────┴──────┴──────┴──────┘